臺灣高等法院高雄分院刑事裁定
111年度毒抗字第313號
抗  告  人  
即  被  告  蕭永發


上列抗告人因檢察官聲請觀察勒戒案件，不服臺灣屏東地方法院
中華民國111年8月31日裁定(111年度毒聲字第395號)，提起抗告
，本院裁定如下：
    主  文
原裁定撤銷。
檢察官之聲請駁回。
    理  由
一、本件原裁定的內容主要為：抗告人即被告蕭永發（下稱被告
    ）基於施用第二級毒品的犯罪故意，於民國109年1月1日上
    午11點左右，在花蓮縣新城鄉某處，施用MDMA一次，經警方
    查獲後，檢察官聲請裁定將被告送勒戒處所觀察、勒戒，原
    審認檢察官聲請與卷內事證及毒品危害防制條例第20條第1
    項規定相符，故裁定被告「令入勒戒處所觀察、勒戒，其期
    間不得逾2月」。
二、本件抗告的內容主要為：本件檢察官於偵查過程中，只有就
    被告是否有施用第二級毒品犯行訊問被告，並未瞭解被告有
    無接受戒癮治療的意願，於聲請觀察、勒戒時，也未說明被
    告何以適於監禁式治療之觀察、勒戒，而不適於社區醫療處
    遇之附命戒癮治療之緩起訴處分，則檢察官是否有為合義務
    性裁量？並非無疑。又被告並無任何前科，目前也有正當工
    作及穩定收入（提出在職證明書、存摺作為佐證），並為家
    中經濟支柱，之前是一時好奇才施用毒品、並未成癮，故被
    告應無至勒戒處所觀察、勒戒而脫離社會一段時間的必要。
    請審酌上情，撤銷原觀察、勒戒之裁定。
三、犯毒品危害防制條例第10條之罪者，檢察官應聲請法院裁定
    ，令被告入勒戒處所觀察、勒戒，其期間不得逾2 月，毒品
    危害防制條例第20條第1 項有明文規定。再者，毒品危害防
    制條例第24條第1 項規定：「本法第20條第1 項及第23條第
    2 項之程序，於檢察官先依刑事訴訟法第253 條之1 第1 項
    、第253 條之2 第1 項第4 款至第6款或第8 款規定，為附
    條件之緩起訴處分時，不適用之」。由上述規範可知，毒品
    危害防制條例對於初犯該條例第10條之罪者的毒癮治療方式
    ，是採取「觀察、勒戒」與「附條件之緩起訴」並行的雙軌
    模式，且無「附條件之緩起訴」優先於「觀察、勒戒」的強
    制規定，而是委由檢察官按照個案情形，依法裁量決定採行
    何者為宜。但檢察官此一裁量權的行使並非毫無限制，在裁
    量決定的過程中，除不得逾越法定裁量範圍（不得裁量逾越
    ），並應符合法規授權目的（不得裁量濫用），且不得有消
    極不行使裁量權（不得裁量怠惰）的情形，亦即須為「合義
    務性裁量」，在禁止恣意的前提下，以求符合平等原則並實
    踐個案正義。因此，關於檢察官上述裁量權的行使，法院雖
    然應該尊重檢察官的職權而只採有限的低密度審查，但檢察
    官的裁量決定如果有前述裁量逾越、裁量濫用、裁量怠惰等
    未為「合義務性裁量」的狀況，仍無法認為合法。
四、經查：
　㈠本件被告於109年1月1日上午11點左右，在花蓮縣新城鄉某處
    ，施用MDMA一次，而犯毒品危害防制條例第10條第2 項的施
    用第二級毒品罪，有被告警詢及偵查中的自白、偵辦毒品案
    件涉嫌人尿液檢體採集送驗記錄表、慈濟大學濫用藥物檢驗
    中心109年1月30日檢驗總表可以證明，而可認定。
　㈡本件被告是初犯毒品危害防制條例第10條之罪，有臺灣高等
    法院被告前案紀錄表可以證明，依據前述說明，檢察官可按
    照個案情形，依法裁量決定採行聲請觀察、勒戒或為附條件
    之緩起訴處分。
　㈢依據臺灣高等法院被告前案紀錄表所示，被告除本案外，並
    未涉犯其他任何案件。因此，被告顯無「毒品戒癮治療實施
    辦法及完成治療認定標準」第2 條第2 項第1至3款所定：「
    緩起訴處分前，因故意犯他罪，經檢察官提起公訴或判決有
    罪確定」、「緩起訴處分前，另案撤銷假釋，等待入監服刑
    」、「緩起訴處分前，另案羈押或執行有期徒刑」等原則上
    不適合為附命完成戒癮治療之緩起訴處分的情形。
　㈣被告於本案偵查過程中，雖曾在臺灣花蓮地方檢察署接受檢
    察事務官詢問（之後本案移轉由臺灣屏東地方檢察署檢察官
    偵辦），但依照該次詢問筆錄所載，檢察事務官詢問被告的
    重點，乃是被告施用毒品的時間、地點及取得毒品的過程，
    故無法從該次詢問筆錄的內容，瞭解檢察官是基於何種考量
    ，而就被告本件施用第二級毒品犯行，裁量決定向法院聲請
    觀察、勒戒，而非為附條件之緩起訴處分。再者，依據本件
    觀察、勒戒聲請書的記載，檢察官只有提及被告施用MDMA的
    犯罪事實、得以證明被告有施用第二級毒品犯行的相關證據
    等事項，故從聲請書的記載內容，也無從瞭解檢察官為上述
    裁量決定的理由。此外，遍閱本案全部卷證資料，本院也無
    法從檢察官的處理程序中，瞭解、推敲其為上述裁量決定所
    考量的事項為何？本院因而去函承辦股檢察官，請其協助說
    明為上述裁量決定的理由，但承辦股檢察官僅函覆表示請本
    院依法審酌，並未為具體說明，此有臺灣屏東地方檢察署11
    1年10月13日屏檢錦玄109毒偵970字第1119040147號函可以
    證明。
　㈤綜上所述，本院依據現行的可作為部分裁量基準的規範（即
    前述「毒品戒癮治療實施辦法及完成治療認定標準」第2條
    第2項規定）、本案卷內所存的全部卷證資料，及事後函詢
    原聲請者的方式，均無法判認本件並未存在前述裁量逾越、
    裁量濫用、裁量怠惰等未為「合義務性裁量」的狀況。更有
    甚者，本案經移轉臺灣屏東地方檢察署偵辦後，檢察官僅曾
    於109年10月16日傳喚被告（但被告該次期日未到），之後
    於長達將近2年的時間，均無任何實質的偵查作為，即於111
    年6月29日，在未查證任何新事證的狀況下（例如調取被告
    前案紀錄，確認其在此將近2年的期間內有無再犯施用毒品
    案件等），就本案聲請觀察、勒戒。依照此等偵查歷程，不
    論以被告立場或以一般客觀角度觀之，均不免心生本案是否
    有裁量怠惰的疑慮。在此情形下，若仍泛以「尊重檢察官裁
    量權的行使」為由，而認檢察官之裁量決定並無不妥，致使
    被告因此遭受觀察、勒戒此一拘束人身自由的保安處分，實
    有違法院應為「有限的低密度審查」的要求。
　㈥從而，本件檢察官聲請觀察、勒戒，是否有未為「合義務性
    裁量」的狀況，尚有不明，原審在此情形下，即裁定准予檢
    察官所為聲請，容有未盡妥適之處。因此，本件被告抗告為
    有理由，應由本院將原裁定撤銷。又如前所述，承辦股檢察
    官既未能就本案裁量決定理由函覆本院，故本案已無由原審
    法院再就此一事項予以查明的實益，而應由本院將檢察官之
    聲請駁回，由檢察官就本案再為偵查並為「合義務性裁量」
    後，另為妥適之處理。
五、依刑事訴訟法第413 條，裁定如主文。　　
中　　華　　民　　國　　111 　年　　10　　月　　25　　日
                  刑事第四庭    審判長法  官  黃建榮
                                      法  官  李嘉興
                                      法  官  陳君杰
以上正本證明與原本無異。
不得再抗告。
中　　華　　民　　國　　111 　年　　10　　月　　25　　日
　　　　　　　　　　　　　　　　　　　書記官  吳璧娟